【裁判字號】    97,訴,195
【裁判日期】    970324
【裁判案由】    債務人異議之訴
【裁判全文】
臺灣高雄地方法院民事判決               97年度訴字第195號
原      告  乙○○
訴訟代理人  周崇賢律師
被      告  京城商業銀行股份有限公司
法定代理人  蘇松輝
訴訟代理人  甲○○
上列當事人間請求債務人異議之訴事件，經本院於民國97年3 月
10日言詞辯論終結，判決如下：
    主  文
本院九十六年度執字第八九四○五號清償債務事件對原告所為之
強制執行程序，應予撤銷。
訴訟費用由被告負擔。
    事  實  及  理  由
一、原告主張：
  (一)被告執以對訴外人李開德之執行名義，主張原告為李開德之
    繼承人，聲請鈞院以96年度執字第89405 號強制執行事件（
    下稱系爭執行事件），查封原告所有坐落高雄縣燕巢鄉○○
    ○段370 地號、面積385.21平方公尺、權利範圍萬分之4628
    ，同段374 地號、面積203.17平方公尺、權利範圍764 分之
    93，同段578 地號、面積8998.73 平方公尺、權利範圍32分
    之4 ，同段580 地號、面積446.21平方公尺、權利範圍16分
    之4 等土地及同段233 建號即門牌號碼高雄縣燕巢鄉○○村
    ○○路19號房屋（下稱系爭房地）。
  (二)原告為李開德之姐，李開德於民國90年5 月29日死亡，第一
    順位繼承人即訴外人李蔡美珍、李世榮、李丁淇、李佩珊（
    下稱李蔡美珍等）向台灣台南地方法院聲明拋棄繼承，經台
    灣台南地方法院以90年度繼字第544 號准予備查，惟第一順
    位繼承人因其等拋棄繼承，通知其他應為繼承之人時，將應
    寄送原告之存證信函，逕寄送至訴外人即原告之弟李進德（
    已歿）住處，致原告未知繼承之情事，且第一順位繼承人李
    蔡美珍等及李進德均未告知原告應繼承之事。嗣高雄縣岡山
    地政事務所以96年9 月10日岡所一字第0960009277號函副知
    原告系爭房地已遭查封，並經原告向被告所屬行員洽詢，始
    知因李開德第一順位繼承人均拋棄繼承，而應由原告繼承之
    情事，原告乃於96年9 月28日向台灣台南地方法院聲明拋棄
    繼承，經該院以96年度繼字第1881號開庭審理，並於96年11
    月30日以南院雅家寅96繼字第1881號通知原告，有關聲明拋
    棄對李開德之繼承權乙節，核與民法第1174條相符，准予備
    查，是原告已非李開德之繼承人，自得提起異議之訴，請求
    撤銷系爭執行事件之執行程序。為此，依強制執行法第14條
    之1第1項規定，提起債務人異議之訴。
  (三)並聲明：鈞院96年度執字第89405 號清償債務事件對原告所
    為之強制執行程序，應予撤銷。
二、被告則以：李開德第一順位繼承人之拋棄繼承，已由台灣台
    南地方法院家事庭准予備查，足認該拋棄繼承之存證信函已
    確實送達各次順位繼承人，是原告主張不知為李開德之繼承
    人云云，顯不足採。又縱認存證信函係寄送至李進德處，然
    李進德即予收受，亦應告知原告，且原告亦未能證明於收受
    查封函前，確實不知有繼承權，是原告拋棄繼承權係於法定
    期間後始為之，不能認為有效等語，資為抗辯。並聲明駁回
    原告之訴。
三、兩造不爭之事項及簡化之爭點為：
  (一)兩造不爭執事項：
  1.原告為李開德之姐，李開德於90年5 月29日死亡後，第一順
    位繼承人李蔡美珍、李世榮、李丁淇、李佩珊，業經聲請台
    灣台南地方法院以90年度繼字第544 號拋棄繼承，並准予備
    查在案。又第一順位繼承人通知其他應為繼承人之存證信函
    ，就原告部分係寄送至高雄縣燕巢鄉○○村○○路28之1 號
    ，並為李進德收受。
  2.原告於96年9 月28日向台灣台南地方法院聲明拋棄繼承，亦
    經台灣台南地方法院以96年度繼字第1881號准予備查在案。
  3.被告係執以對李開德之執行名義，主張原告為李開德之繼承
    人，而聲請本院以系爭執行事件，查封原告所有系爭房地。
  (二)兩造爭執事項：
    原告是否已合法拋棄繼承？
四、前開不爭執事項，業經原告提出系爭房地之土地登記謄本4
    紙、房屋稅籍證明書1 紙、高雄縣岡山地政事務所96年9 月
    10日岡所一字第0960009277號函、台灣台南地方法院90年8
    月9 日南院鵬民壬90繼字第544 號通知、李開德之死亡證明
    書、李開德之第一順位繼承人所發之存證信函暨回執（本院
    審卷第6 至15頁）等件為證，並經本院依職權調閱台灣台南
    地方法院90年度繼字第544 號及96年度繼字第1881號拋棄繼
    承事件卷宗、本院96年度執字第89405 號清償債務執行卷宗
    核閱無訛，自堪認為真實。茲就兩造之爭點，析述本院得心
    證之理由如下：
  (一)按當事人主張有利於己之事實者，就其事實有舉證之責任，
    民事訴訟法第277 條前段定有明文。各當事人就其所主張有
    利於己之事實，均應負舉證之責，故一方已有適當之證明者
    ，相對人欲否認其主張，即不得不更舉反證；最高法院19年
    上字第2345號判例意旨可資參照。
  (二)經查，李開德於90年5 月29日死亡後，第一順位繼承人李蔡
    美珍等於90年7 月24日聲明拋棄繼承，經台灣台南地方法院
    以90年度繼字第544 號受理，並第一順位繼承人李蔡美珍等
    於該案所提出通知其他應為繼承人之存證信函，就原告部分
    係寄送至高雄縣燕巢鄉○○村○○路28之1 號，為李進德收
    受，已如前述，而原告之戶籍係設在高雄縣燕巢鄉○○村○
    ○路19號，有戶籍謄本1 紙可按（見台灣台南地方法院96年
    度繼字第1881號卷），堪認前開存證信函並未合法送達原告
    。復證人李蔡美珍證述：第一順位繼承人聲明拋棄繼承都是
    伊在辦理，因找不到原告，也不知道原告地址，所以就將通
    知原告的存證信函一起寄到伊小叔李進德住處，之後久了也
    忘了這件事情，所以沒有將拋棄繼承之事告知原告等語（見
    台灣台南地方法院96年度繼字第1881號卷，96年11月28日言
    詞辯論筆錄），足認原告確不知李開德之第一順位繼承人李
    蔡美珍等已為拋棄繼承，而應由其為繼承人甚明。
  (三)次查，「民法第1174條規定，繼承人拋棄其繼承權，應於知
    悉其得繼承之時起2 個月內以書面向法院為之；同法第1175
    條規定繼承之拋棄，溯及於繼承開始時發生效力。故法定繼
    承人之繼承權如經合法拋棄，即依法喪失繼承權，至於法院
    就繼承人拋棄繼承之聲明，准予備查，僅有確認之性質，非
    謂拋棄繼承之意思表示經法院准予備查後始生效力」（最高
    法院89年度台上字第1403號判決要旨參照），「非訟事件，
    應依非訟事件程序處理，法院僅須形式上審查是否符合非訟
    事件程序上之要件，無需為實體上之審查，關於拋棄繼承權
    之聲明、撤回或撤銷其拋棄聲明之法效如何，倘利害關係人
    對之有所爭執，應循民事訴訟程序訴請法院為實體上之裁判
    ，以謀解決，非訟事件法院不得於該非訟事件程序中為實體
    上之審查及裁判」（最高法院90年度台抗字第649 號判決要
    旨參照）；換言之，法院就拋棄繼承之准予備查，僅係確認
    之性質，並未就實體上為審查，是尚難僅以法院已就李開德
    第一順位繼承人之聲明拋棄繼承准予備查，即遽推認已以書
    面合法通知因拋棄而應為繼承之人。從而，被告主張因法院
    已准予備查，足認該拋棄繼承之存證信函已確實送達各次順
    位繼承人云云，即屬無據。此外，被告主張原告於收受高雄
    縣岡山地政事務所查封函前，早已知應為李開德繼承人云云
    ，均無法提出證據以實其說。從而，被告辯稱：原告係於法
    定期間後，始聲請拋棄繼承權云云，自無可採。
五、綜上所述，原告係收受前開高雄縣岡山地政事務所96年9 月
    10日函時，始知應為李開德之繼承人，並於法定期間即96年
    9 月28日向台灣台南地方法院聲明拋棄繼承，經台灣台南地
    方法院以96年度繼字第1881號准予備查在案等情，應堪認定
    ；準此，原告已合法拋棄李開德之繼承權，並非李開德之繼
    承人，自非執行名義效力所及之人。是被告執以對李開德之
    執行名義，主張原告為李開德之繼承人，聲請本院以系爭執
    行事件，查封原告所有系爭房地，即屬無據。從而，原告依
    強制執行法第14條之1 第1 項之規定，請求撤銷系爭執行事
    件對原告所為之強制執行程序，為有理由，應予准許。
六、本件事證已臻明確，兩造其餘攻擊防禦方法及舉證，核與判
    決結果無影響，爰不另一一論述，附此敘明。
七、據上論結，本件原告之訴為有理由，依民事訴訟法第78條，
    判決如主文。
中    華    民    國    97    年    3     月    24    日
                  民事第六庭  法  官  洪榮家
正本係照原本作成。
如不服本判決，應於送達後20日內，向本院提出上訴狀並表明上
訴理由，如於本判決宣示後送達前提起上訴者，應於判決送達後
10日內補提上訴理由書（須附繕本）。
中    華    民    國    97    年    3     月    24    日
                              書記官  王紀芸


司法院資訊處製作；財團法人民間司法改革基金會備份。
